臺灣士林地方法院民事判決　　　　　　　　　　　　　九十三年度訴字第七０七號
　　原　　　告　甲○○
　　訴訟代理人　李嘉典律師
　　複 代理 人　邱靖貽律師
　　被　　　告　乙○○
　　訴訟代理人　陳文元律師
當事人間請求清償債務事件，本院於民國九十三年十月四日言詞辯論終結，判決如下
：
    主      文
原告之訴及其假執行之聲請均駁回。
訴訟費用由原告負擔。
    事實及理由
一、本件原告起訴主張：伊於民國八十九年十月九日與被告簽訂讓渡契約書（下稱「
    系爭契約」），將「博欽法律事務所」（下稱「系爭事務所」）讓渡予被告，並
    約定系爭事務所至簽約日止之應付帳款或債務由被告概括承擔，而系爭事務所嗣
    經核定應補繳八十七年度原告擔任系爭事務所代表人期間執行業務所得之稅款為
    新臺幣（下同）六十二萬七千零十九元，詎經原告要求被告承擔該等稅款之繳付
    義務，被告乃未依約履行，為此原告已於九十二年十二月二十四日先代為繳納八
    十七年度應補繳之稅款六十二萬七千零十九元，爰依系爭契約之法律關係，訴請
    被告返還上開代繳之金額等語。並聲明：(一)被告應給付原告六十二萬七千零十九
    元及自九十二年十二月二十五日起至清償日止，按週年利率百分之五計算之利息
    。(二)原告願供擔保，請准宣告假執行。
二、被告則以：按納稅為國民公法上之義務，該義務於產生確切應負稅款金額前，依
    其性質自不得轉讓或成為承擔之客體，系爭補稅義務係發生於九十二年三月，自
    無從溯及至八十九年十月九日，成為轉讓之標的；被告雖受讓博欽法律事務所之
    名稱，但未受讓原告經營期間至受讓日即八十九年十月九日前之執業所得，則被
    告無需負擔其應納稅額；次查本件補稅係因臺北市國稅局發現有若干不符相關稅
    務法規之處，則原告因其非法行為產生之補稅後果，依法非債之轉讓標的，況倘
    被告連讓與當時仍無從預知之「原告應納稅款」亦願承擔，當會於契約中特別表
    明，而無籠統以「債務」文字涵蓋之理；又因客戶關係乃營業讓與之核心，而原
    告僅將博欽法律事務所之資產轉讓予被告，原告於博欽法律事務所服務之客戶概
    依原告要求陸續隨同移轉至理慈國際科技法律事務所，是本件讓與並非民法第三
    百零五條之營業讓與概括承受等語。並聲明：(一)駁回原告之訴。(二)如受不利判決
    ，願供擔保請准宣告免為假執行。
三、兩造不爭執之事實：
  (一)原告於八十九年十月九日與被告簽訂系爭契約，將其獨資經營之系爭事務所讓渡
    予被告，並約定系爭事務所至簽約日止之應付帳款或債務由被告承擔。
  (二)財政部臺北市國稅局嗣於九十年十月間核定原告應補繳其於八十七年度擔任系爭
    事務所代表人期間執行業務所得之稅款六十二萬七千零十九元。
  (三)原告要求被告承擔上開補稅款之繳付義務遭拒後，已於九十二年十二月二十四日
    先行繳納八十七年度應補繳之稅款六十二萬七千零十九元。
  (四)兩造於八十九年十月十一日將系爭事務所之納稅義務人變更登記為被告。
  (五)兩造嗣於八十九年年終之後約定：系爭事務所八十九年度之收入區分為二部分，
    八十九年一月一日起至同年十月十日止之收入為八千三百五十三萬五千六百五十
    一元，同年十月十一日起至同年十二月三十一日止之收入為一千三百五十四萬三
    千二百二十四元，其中給付總額一千一百零六萬零六百六十四元，於原告之執行
    業務所得收支報告表中申報，另給付總額六千零二十五萬一千二百七十九元，於
    被告之執行業務所得收支報告表中申報。原告並上開約定形諸於文字說明，據以
    於九十年四月三十日向財政部臺北市國稅局內湖稽徵所申報八十九年度綜合所得
    稅。
  (六)原告所申報之八十九年度綜合所得稅退稅款四萬二千三百二十五元支票，係由原
    告於九十年九月二十七日兌領。另被告所申報之八十九年度綜合所得稅退稅款，
    則係由被告領取。
四、得心證之理由：
    本件兩造主要之爭點為：財政部臺北市國稅局於九十年十月間所核定原告應補繳
    其於八十七年度擔任系爭事務所代表人期間執行業務所得之六十二萬七千零十九
    元稅款義務，是否在系爭契約所約定讓渡之範圍內？經查：
  (一)按納稅義務人所欠稅款，屬公法上義務，非私法上債務關係（最高法院七十五年
    臺抗字第三二二號判決參照）。是個人對國家所欠之稅款，其性質應非屬私法關
    係所稱之「債務」甚明。本件兩造雖於系爭契約第一條及第二條約定，原告將系
    爭事務所之名稱、商譽、經營權、生財器具及電話設備讓渡予被告所有外，並於
    第三條及第四條前段分別約定「博欽法律事務所截至簽訂本契約書日為止之應收
    而未收帳款及應收帳款於本約簽署日起全部歸乙方（即被告）所有，如有呆帳，
    亦由乙方於本約簽署日起承受」、「博欽法律事務所截至簽訂本契約日為止之應
    付帳款或債務，於本約簽署日起由乙方承擔」。惟查，被告依上開約定所受讓及
    承擔之標的為系爭事務所之名稱、商譽、經營權、生財器具、電話設備、應收帳
    款及應付帳款或債務，均屬私法上之債權債務關係，是尚不足據以認定兩造約定
    讓渡之範圍包括公法上之稅款義務。況兩造於系爭契約內所約定讓渡之標的，如
    有包括簽署日前原告擔任系爭事務所代表人期間執行業務所得所應繳納之稅款義
    務，則日後如有稅務查核上之需要，原告僅須推由被告逕依接交系爭事務所內所
    留存之資料因應處理即可，何須於系爭契約第四條後段約明「簽署日後，甲方（
    即原告）若有稅務查核之需要時，乙方願配合提供資料」，而大費周章要求被告
    配合提供資料以供其自行因應稅務查核之所需？
  (二)次按所得稅課稅之原則乃納稅義務人「有所得即應依法課稅」，而系爭事務所原
    為原告所獨資經營，並非法人團體，前已認定，是系爭事務所之特定年度執行業
    務收入係從屬於當時之獨資經營者，且依該收入所生之所得稅亦依法亦應由該獨
    資經營者繳納，亦即該特定年度之所得稅繳納義務，不會隨系爭事務所之轉讓或
    承受而隨同移轉。至於私人間基於契約自由及私法自治之精神，雖非不得就稅捐
    繳納之義務另行約定由法定義務人以外之人承擔，惟因屬於法律規定外之變體或
    例外，故須契約當事人間有就原告獨資經營系爭事務所期間之所得稅繳納義務，
    「明示」或「特別約定」由被告承擔始可，此觀諸兩造於系爭契約簽署後之八十
    九年年終之後，復另行特別約定系爭事務所八十九年度之執行業務所得稅之申報
    方式，適足應證。蓋兩造既於簽訂系爭契約之後，就八十九年執行業務所得稅捐
    之負擔，均明知應為特別約定，若兩造欲變更系爭事務所八十七年度之執行業務
    所得稅之納稅義務人，自亦應特別約定，始符常情。然系爭契約書之上開約款，
    無法認定兩造約定讓渡之範圍包括公法上之稅款義務，業如前述，此外，原告復
    未提出其他證據足以證明兩造有明示或特別約定原告獨資經營系爭事務所期間之
    所得稅繳納義務均由被告承擔。
  (三)兩造合意讓渡博欽法律事務所之時點為八十九年十月九日，辦理系爭事務所納稅
    義務人變更登記之日期則為八十九年十月十一日，且兩造嗣於八十九年年終之後
    約定：「系爭事務所八十九年度之收入區分為二部分，八十九年一月一日起至同
    年十月十日止之收入為八千三百五十三萬五千六百五十一元，同年十月十一日起
    至同年十二月三十一日止之收入為一千三百五十四萬三千二百二十四元，其中給
    付總額一千一百零六萬零六百六十四元，於原告之執行業務所得收支報告表中申
    報，另給付總額六千零二十五萬一千二百七十九元，於被告之執行業務所得收支
    報告表中申報。」原告並將上開約定形諸於文字說明，據以於九十年四月三十日
    向財政部臺北市國稅局內湖稽徵所申報八十九年度綜合所得稅，前已敘及，是如
    兩造於訂立系爭契約時，果有約定系爭事務所於上開讓與時點前之執行業務收入
    所生之所得稅繳納義務應由被告承擔，則原告本可檢附系爭契約書證明該部分執
    行業務所得已全部讓與被告，主張其並無繳納之義務，並要求被告負擔此部分稅
    款，何須於簽約後之八十九年年終之後，又與被告另行約定系爭事務所八十九年
    度之執行業務所得稅之申報方式？而將系爭事務所於八十九年一月一日至同年十
    月十日之執行業務收入列為其個人收入，並於翌年四月三十日自行申報？益證兩
    造除特別約定系爭事務所八十九年度執行業務所得稅繳納義務之分擔外，並未針
    對系爭事務所八十七年度執行業務所得稅之繳納義務應改由被告承擔另為特別約
    定。
  (四)綜上所述，兩造於系爭契約內既未約明於原告獨資經營系爭事務所期間之所得稅
    繳納義務應由被告承擔，且除另有特別約定系爭事務所八十九年度執行業務所得
    稅繳納義務之分擔外，並未再針對系爭事務所八十七年度執行業務所得稅之繳納
    義務應改由被告承擔為特別約定，此外，原告復未提出其他積極證據足以證明兩
    造有明示或特別約定原告於八十七年度獨資經營系爭事務所期間之所得稅繳納義
    務應由被告承擔，則財政部臺北市國稅局於九十年十月間核定其應補繳系爭事務
    所八十七年度執行業務所得之稅款六十二萬七千零十九元，即為原告依法所應負
    之公法上給付義務。是原告主張上開公法上給付義務應由被告負擔，即不足採。
    從而，原告基於系爭契約之約定，併以不當得利及無因管理之法律關係為攻擊方
    法，訴請被告返還其所補繳系爭事務所八十七年度執行業務所得稅款六十二萬七
    千零十九元及遲延利息，即屬無據，為無理由，應予駁回。
  (五)本件原告之訴既經駁回，其假執行之聲請亦失所附麗，應併予駁回。
五、本件判決基礎已臻明確，兩造其餘之攻擊防禦方法及訴訟資料經本院審酌後，核
    與判決不生影響，無逐一論列之必要，均併此敘明。
據上論結，本件原告之訴為無理由，依民事訴訟法第七十八條，判決如主文。
中　　　華　　　民　　　國　　九十三　　年　　　十　　　月　　 十八 　　日
                                        臺灣士林地方法院民事第二庭
                                            法      官  張國勳
右為正本係照原本作成。
如對本判決上訴須於判決送達後廿日內向本院提出上訴狀。
中　　　華　　　民　　　國　　九十三　　年　　　十　　　月　　二十一　　日
                                            法院書記官  秦慧綺
